【裁判字號】    90,訴,233
【裁判日期】    901214
【裁判案由】    新型專利異議
【裁判全文】
臺北高等行政法院判決                                九十年度訴字第二三三號
                              .
    原      告  甲○○
    被      告  經濟部智慧財產局
    代  表  人  陳明邦（局長）住同右
    訴訴代理人  丙○○
    參  加  人  乙○○
右當事人間因新型專利異議事件，原告不服行政院中華民國八十九年十一月十五日台
八十九訴字第三二五○六號再訴願決定，提起行政訴訟。本院判決如左：
    主    文
原告之訴駁回。
訴訟費用由原告負擔。
    事    實
一、事實概要：本件系爭「模板快速固定裝置」新型專利案（如附圖一所示）係參加
    人乙○○於民國（以下同）八十六年五月十日向被告（八十八年一月二十六日改
    制為經濟部中央標準局）申請，其主要包含一夾固片作為固定模板之裝置，夾固
    片為一長條形鐵片，前後兩端各設一插閂孔及拉緊孔，夾固片分布有一對擋模片
    ，二擋模片之距離以兩模板之距離為主，兩模板之距離以水泥一般厚度而定，約
    為mm至mm之間，使用者可依牆厚需要而定，施工者依照夾固片之兩擋模片之
    間的尺寸以固定兩模板間的尺寸，即固定水泥壁厚度，不致造成水泥壁厚度不一
    ，或無法固定水泥壁之厚度。經被告編為第00000000號審查，准予專利
    （下稱系爭案）。公告期間，原告以系爭案之結構及功能已見於第000000
    00號「模板固定片」新型專利案（下稱引證一，如附圖二所示）及第0000
    0000號「可伸縮固定之鋼樑」新型專利案（下稱引證二，如附圖三所示），
    有違專利法第九十八條第一項及第二項規定，對之提起異議。案經被告審查，以
    八十八年十一月五日（八八）智專（九）○六○○六字第一四○五九四號專利異
    議審定書為異議不成立之審定。原告不服，提起訴願，經經濟部以八十九年五月
    三十一日經（八九）訴字第八九○八七一六○號訴願決定書為駁回訴願之決定，
    原告不服，提起再訴願，亦遭行政院以八十九年十一月十五日台八十九訴字第三
    二○○號再訴願決定書為駁回再訴願之決定，原告仍表不服，提起行政訴訟。本
    院並於九十年九月二十五日以裁定命參加人參加本件訴訟。
二、兩造聲明：（原告未於言詞辯論及準備期日到庭，玆據原告起訴狀意旨記載其聲
    明及主張）
    (一)原告聲明求為判決：再訴願決定、訴願決定及原處分均撤銷。
    (二)被告聲明求為判決：駁回原告之訴。
三、兩造之爭點：系爭案之裝置與施工與引證一、二相較是否具新穎性、進步性而符
    合新型專利取得之要件？
(一)、原告主張之理由：
１、由系爭專利之申請專利範圍，可知系爭專利包括的組件有：第一、二橫板，制壓
    在第一、二層模板外側之直式補強材及橫式補強材，夾固片，角鋼。其中絕大部
    份之構件為習知者。如系爭專利說明書創作說明第一頁第十五行至第二十二行中
    所述「習知模板固定構造」中，提及橫式補強材、直式補強材、模板等構件。可
    見系爭專利申請專利範圍中之「橫式補強材、直式補強材、模板等構件」皆為習
    用構件。又，該直式補強材即為模板壓條。至於角鋼之設置僅是因應Ｌ型牆面之
    模板架設，若是作直線型牆面模板架設時，該角鋼就無處可置。是以，該角鋼非
    必要構件，且該角鋼之設置並無法達到決速設定第一、二層模板間距之作用。系
    爭專利在剝離習知構件後，可知其主要構件為夾固片。
２、系爭專利說明書中多處指明，如第二頁第一至二行一般牆壁的厚度僅有二─三種
    尺寸而已，其最短到最長的範圍則為─mm，與事實尺寸不符合，其牆壁如何
    有mm或mm的尺寸，令人不解，只見業已違反專利法不符合使用性之規定；並
    且模板位處露天使用，風吹日曬，人為操作等因素，使模板變形單邊誤差值亦在
    １０mm以上，雙邊模板誤差值亦在１０mm以上，所以由引證一第十圖內外迫緊模板固
    定，才是正確的使用法。並且系爭案夾固片兩端插閂孔（圓形孔），圓形插閂無
    法作距離調整，只能做插入，所以產生模板有間隙，鬆動之危險，並且系爭案無
    法做內外包覆迫緊模板，為不符合新型專利使用性。
３、前述原處分理由中方承認：引證案一所揭示之「模板夾固片」可精確校正第一、
    二模板間隔。此作用與系爭專利之「夾固片」相同。該系爭專利之「夾固片１０」
    上之檔模片、，與引證一主模板固定片之凸片、相同。該系爭專利之
    「夾固片１０」兩端之二孔、，與引證一之第九圖模板固定片兩端之二孔相
    同。故系爭專利之「夾固片１０」，與引證一主模板固定持相同的。
４、原處分理由中述及：「引證一之構造及操作方式係利用鐵釘釘入模板之邊條內以
    固定模板固定片當混凝土軟了欲拆裝時施工者必須先拔出鐵釘才拆下模板」，是
    未詳閱引證一內容所致。請參閱引證一之第十圖，其揭示以一三角板（即插閂）
    固定模板夾固片之一端，達到內外包覆固定。及第九圖所示以一支拉緊螺桿穿
    鉤於固定片兩端拉緊孔，達到內外拉緊固定，具與系爭專利之申請專利範圍第二
    項所述之模板快速固定裝置，其中夾固片兩端可設「拉緊孔」相同，故系爭案之
    內外固定方式與功能相同的。
５、專利法第九十七條明定：新型專利之標的為「物品的形狀、構造、裝置」，「而
    非操作方式」。原處分以操作方式作為判定構造是否相同，是錯誤的認定。至系
    爭專利的裝置中除了「夾固片」，其他皆為習用構件。故祇需證明該夾固片之構
    造為申請前已見於刊物，或有相同或近似之新型專利核准在先，即可證明系爭專
    利不具可專利性。
６、系爭專利說明書中多處指明「其主要是利用夾固片來固定兩模板間之尺寸」，如
    摘要說明之第９至行；如創作說明第一頁第４至５行：如創作說明第四頁第７
    至１０行；如創作說明第六頁第至行。再再指明「夾固片」為系爭專利之主體
    。
７、至於原告所舉證之引證二（第00000000號案），只是證明系爭專利中之
    橫式補強材為習知者，並且與引證一之第九圖、壓條相同（其形狀、作用、
    功能都相同，只是稱呼不同者）。然而，此事實可由系爭專利說明書中得證。系
    爭專利申請專利範圍第２項所述：「夾固片兩端可設拉緊孔」乙節，可由引證一
    之第九圖中得見。此更可證明系爭專利之夾固片與引證一所示者相同。
(二)、被告主張之理由：
一、系爭案係包括兩橫式補強材分別設置於角鋼前方，並利用螺絲配合螺帽將橫式補
    強材與角鋼結合固定，再將數直式補強材設置於橫式補強材前方，一夾固片係分
    別穿設於橫式補強材之槽孔，其中夾固片兩端設一插閂孔，設有一個以上之擋模
    片，接著設置第一、二層模板，於第二層模板並設置數直式補強材及橫式補強材
    ，其中橫式補強材皆設數槽孔，以使夾固片穿設於上述兩橫式補強材之槽孔，最
    後於夾固片兩端以插閂法固定；其中夾固片兩端可設拉緊孔者。又論究系爭案申
    請專利範圍不能將其構件分離，而指主要構件為「夾固片」而已，應就申請專利
    範圍陳述之整體構造予以論究其是否符合新穎性及進步性。系爭案之裝置係利用
    夾固片分別穿設於橫式補強材之槽孔，再於第二層模板設置數直式補強材及橫式
    補強材，使夾固片再穿設於橫式補強材之槽孔，最後於夾固片兩端以插閂結合固
    定，此層層包覆再以固定片貫穿其中由內而外形成強力固定模板與一實際做出之
    牆柱尺寸幾近相同，且具良好表面，當混凝土乾了欲拆卸時，施工者須分別將外
    圍包覆之模板、橫式補強材及直式補強材全部拆掉，如以完成一粗胚水泥壁，而
    於水泥壁一端露出夾固片，此時施工者可依擋片所形成之折斷線往下折斷，擋片
    即連同拆下，最後施工者於粗胚之水泥壁塗上一層水泥修飾水泥壁即可將折斷之
    夾固片遮蓋住，可快速以固定牆壁厚度；反觀引證一之構造及裝置方式係利用鐵
    釘釘入模板之邊條內以固定模板固定片，當混凝土乾了欲拆卸時，施工者必須先
    拔出鐵釘才能拆下模板，故系爭案之構造裝置不同於引證一，不僅僅在夾固片所
    產生之作用而已，其整體構造具新穎性及進步性。再查引證二僅係用於可伸縮固
    定之鋼樑，而系爭案乃使用於建築牆壁、柱子時之工程，並利用快速夾固片擋牆
    間的距離以固定牆壁厚度，不需另外利用刻度尺量測製作牆壁厚度，又系爭案之
    橫式補強材並未將形狀限制於Ｃ形狀，其上之槽孔亦可為方槽或其他形狀，其主
    要特徵係供固定片之穿設其中者。故引證二並無系爭案之相同功效，亦不能證明
    系爭案之夾固片為習知。
(三)、參加人主張之理由：第四圖的１０，可以看出參加人的產品的功能，參加人的產品
    主要是用在牆壁裡，形狀、功能、造型完全與原告不同。
    理  由
甲、程序方面：本件原告經合法通知，未於言詞辯論期日到場，依行政訴訟法第二百
    十八條準用民事訴訟法第三百八十六條、第三百八十五條第一項前段規定，核無
    民事訴訟法第三百八十六條所列各款情形，爰依到場被告之聲請，由其一造辯論
    而為判決，合先敘明。
乙、實體方面：
一、按稱新型者，謂對物品之形狀、構造或裝置之創作或改良，為專利法第九十七條
    所規定。又公告中之新型，任何人認有違反專利法第九十七條至第九十九條規定
    而向專利專責機關提起異議者，依同法第一百零二條第一項規定，除應備具異議
    書外，並應附具證明文件；從而有無違反專利法規定之情事，依法應由異議人附
    具證據供查。系爭新型專利案（如附圖一所示）係參加人乙○○於八十六年五月
    十日向被告申請，經被告編為第00000000號審查，准予專利。公告期間
    ，原告以系爭案之結構及功能已見引證一及引證二，有違專利法第九十八條第一
    項及第二項規定，對之提起異議。案經被告審查，為異議不成立之審定等情。有
    原告於八十七年八月六日之專利異議申請書及附件、被告以八十八年十一月五日
    （八八）智專（九）○六○○六字第一四○五九四號專利異議審定書等件為證，
    並為兩造所不爭，堪認為實。原告不服，循序提起本件行政訴訟，主張：系爭案
    包括組件有第一、二橫板制壓在第一、二層模板外側之直式補強材及橫式補強材
    、夾固片、角鋼，其中大部份構件為習知者，系爭案在剝離習知構件後其主要構
    件為夾固片，系爭案之「夾固片」與引證一之「模板夾固片」作用相同、系爭案
    之「夾固片」上之擋模片與引證一之模板固定片之凸片相同，系爭案之「夾固片
    」兩端之二孔與引證一模板固定片兩端之二孔相同，又謂引證二係證明系爭案中
    之橫式補強材為習知者，且與引證一之壓條其形狀、功能相同云云。惟查：
(一)、系爭案係包括兩橫式補強材分別設置於角鋼前方，並利用螺絲配合螺帽將橫式補
    強材與角鋼結合固定，再將數直式補強材設置於橫式補強材前方，一夾固片係分
    別穿設於橫式補強材之槽孔，其中夾固片兩端設一插閂孔，設有一個以上之擋模
    片，接著設置第一、二層模板，於第二層模板並設置數直式補強材及橫式補強材
    ，其中橫式補強材皆設數槽孔，以使夾固片穿設於上述兩橫式補強材之槽孔，最
    後於夾固片兩端以插閂法固定；其中夾固片兩端可設拉緊孔者。其主要包含一夾
    固片作為固定模板之裝置，夾固片為一長條形鐵片，前後兩端各設一插閂孔及拉
    緊孔，夾固片分布有一對擋模片，二擋模片之距離以兩模板之距離為主，兩模板
    之距離以水泥一般厚度而定，約為mm至mm之間，使用者可依牆厚需要而定，
    施工者依照夾固片之兩擋模片之間的尺寸以固定兩模板間的尺寸，即固定水泥壁
    厚度，不致造成水泥壁厚度不一，或無法固定水泥壁之厚度。
(二)、引證一係為一長條板狀物，其兩端各設有兩個小孔，以使於將其兩端分別固定於
    兩側之模板上；其中央部份近兩小孔處分別設有垂直之凸片，設凸片之間隔即為
    兩側模板之間隔，以便於精確校正模板間隔而固定；該模板固定片上之凸片可單
    側設置或兩側皆設置；該凸片後方可達設支撐片或同側兩端之凸片可相互銜接而
    形成凸牆者：又該模板固定片中間段，可以增加厚度或增加凸緣之方式，形成具
    有止擋之功能而不必另設凸片。引證一之構造及操作方式係利用鐵釘釘入模板之
    邊條內以固定模板固定片當混凝土乾硬後，欲拆裝時施工者必須先拔出鐵釘才拆
    下模板；反觀系爭案其裝置及施工係利用夾固片分別穿設橫式補強材之槽孔，再
    於第二層模板設置數直式補強材及橫式補強材，以使夾固片再穿設於橫式補強材
    之槽孔，最後於夾固片兩端以插閂結合固定，此層層包覆再以固定片貫穿其中由
    內而外形成強力固定模板，與實際做出之牆柱尺寸幾近相同，具有良好之表面。
    又系爭案當混凝土乾硬且欲施拆裝時，施工者須分別將外圍包覆之模板，橫式補
    強材及直式補強材全部拆掉，如此已完成一粗胚水泥壁，而於水泥壁一端露出夾
    固片，此時施工者可依擋片所形成之折斷線往下折斷後，擋片即連同折下；最後
    施工者於粗胚之水泥壁塗上一層水泥修飾水泥壁即可將折斷之夾固片遮蓋住，可
    快速以固定牆壁厚度。故系爭案之裝置與操作方式不同於引證一。是本件不只「
    操作方式」變更，更可導致操作方式的差異性及其方便性，足見系爭案與引證一
    具有「物品的形狀、構造、裝置」的不同，即應認系爭案具新型專利之要件，原
    告主張系爭案僅係操作方式之變更云云，自非足採。
(三)、引證二係由鍍鋅鋼板一體成形之Ｃ形鋼架，於其橫向側邊頂端下緣具有三角形凹
    槽，橫向側邊與底邊相連之直角處具有直角凹槽，三角形凹槽與直角凹槽間設有
    縱向設置之螺絲孔，螺絲孔兩側上下緣之適當位置各設有一鐵釘孔，另一至開口
    形式之橫向側邊則於上下緣具有腳座。引證二僅用於可伸縮固定之鋼樑，而本案
    係用於建築牆壁、柱子時之工程，並利用快速夾固片之擋牆間的距離以固定牆壁
    厚度，不需另外利用刻度尺量測製作牆壁厚度，本案之橫式補強材並未限制於Ｃ
    形狀，其上之槽孔方可為方槽或其他形狀，主要特徵係供固定片穿設其中，引證
    二並無本案之相同功效，亦不能證明系爭案之夾固片為習知技術，系爭案應具進
    步性無訛。
(四)、且本件經訴願機關委請國立成功大學鑑定，其意見略以：「由引證一之第四圖揭
    示其構造係利用鐵釘釘入模板之邊條內，以固定模板固定片，欲拆裝時，須先拔
    出鐵釘才能拆下模板；系爭案之夾固片，藉由直式補強材、橫式補強材及插閂結
    合固定，可確保牆柱尺寸，拆裝時將橫式補強材及直式補強材拆掉即可，又可獲
    得平整之粗胚水泥壁。拆裝後施工者可將擋片依折斷線往下折斷，而留存於水泥
    壁之折斷夾固片，可藉由水泥修飾水泥壁，即可覆蓋，此法快速且能固定牆柱厚
    度。系爭案之模式補強材主要功能，乃將夾固片穿設其中並加以固定，其槽孔可
    為任意形狀。引證二並無相同功效。」此有國立成功大學八十九年四月十七日（
    八九）成大功字第○一八九八號函所附審查意見可稽，該審查意見係審查單位基
    於其專業之能所提供之意見，公正客觀，自堪採認。
二、從而，系爭案裝置不同於引證一、二，並未違反專利法第九十八條規定，被告為
    異議不成立之審定，並無不合。一再訴願決定遞予駁回，亦無違誤，均應予維持
    。本件原告之訴為無理由，應予駁回。
據上論結，本件原告之訴為無理由，爰依行政訴訟法第二百十八條、第九十八條第三
項前段、民事訴訟法第三百八十五條第一項前段判決如主文。
中    華    民    國        九十      年      十二      月     十四     日
                               臺 北 高 等 行 政 法 院  第 四 庭
                                           審 判 長 法  官  張瓊文
                                                    法  官  黃清光
                                                    法  官  劉介中
右為正本係照原本作成。
如不服本判決，應於送達後二十日內，向本院提出上訴狀並表明上訴理由，如於本判
決宣示後送達前提起上訴者，應於判決送達後二十日內補提上訴理由書（須按他造人
數附繕本）。
中    華    民    國        九十      年      十二      月     十四     日
                                                    書記官  黃明和


司法院資訊處製作；財團法人民間司法改革基金會備份。
